【裁判字號】    90,上易,1372
【裁判日期】    901016
【裁判案由】    妨害自由
【裁判全文】
臺灣高等法院臺南分院刑事判決          九十年度上易字第一三七二號  Ａ
      上  訴  人  臺灣台南地方法院檢察署檢察官
      被      告  甲  ○  ○
      被      告  丙  ○  ○
右上訴人因被告等妨害自由案件，不服臺灣臺南地方法院九十年度易字第一０九０號
中華民國九十年六月二十六日第一審判決（起訴案號：臺灣臺南地方法院檢察署九十
年度偵字第二八一五號），提起上訴，本院判決如左：
      主      文
上訴駁回。
      理      由
一、公訴意旨以：被告甲○○因於八十三年間與被害人乙○○一同參加陳總妙所招募
    之民間互助會，每月會款新台幣（以下同）二十萬元，連同會首共二十三人次，
    乙○○於第二個月即標得會款，林某乃應會首陳總妙之要求而簽發十九張面額各
    為二十萬元之支票予會首保管，作為往後每月應繳二十萬元死會會款之憑據，不
    意會首陳總妙於第四個月即倒會，甲○○等十九人次之活會會員即紛向陳總妙催
    討債務，陳總妙乃將其先前向乙○○收取之十九張面額各為二十萬元之支票各以
    一、二張分別轉讓予甲○○等活會會員，甲○○乃持其中一張支票向乙○○請求
    支付二十萬元遭拒，甲○○不甘損失，乃於九十年二月五日委託專門替人討債之
    被告丙○○為其催討此筆債權，約定由丙○○事後分得實際收取之金額之百分之
    三十。於是甲○○、丙○○乃與另二位不詳姓名之男子基於共同之犯意聯絡，於
    九十年二月十三日晚上九時許，相偕前往臺南市○○路一二六巷八十號乙○○任
    職之立和布莊行，由一位不詳姓名之男子在店門口擔任把風，而由甲○○、丙○○與一位不詳姓名之男子進入布莊內共同出示上揭面額二十萬元之支票影本並以
    脅迫之語氣向乙○○討債，乙○○略稱：我目前經濟困難，沒辦法還錢等語。丙○○便當場書寫一份令乙○○於九十年二月二十五日先行償還四萬元，剩餘十六
    萬元則於每月月底償還一萬元之「支票合會款分期償還契約書」，逼乙○○在契
    約書後面之立書人項下簽名及書寫其身分證號碼，因乙○○不肯就範，甲○○乃
    口出惡言，向乙○○恫稱：「你現在若不簽償還契約書給我，我已經傳好兄弟了
    ，到時把你斷手斷腳」等語，丙○○見乙○○已心生畏懼，乃再出示該份「支票
    合會款分期償還契約書」，乙○○乃不得不在該份契約書後面之立書人項下予以
    簽名及書寫其身分證號碼，而共同使乙○○行無義務之事。甲○○、丙○○等四
    人於目的得逞後始行離去。乙○○旋於九十年二月十六日上午十一時許向警方報
    案，嗣於九十年二月二十六日上午十時三十分許，甲○○依約前來欲向乙○○取
    回部分債款四萬元時，為在場埋伏之警員當場逮捕，並扣得上揭面額二十萬元之
    支票影本、「支票合會款分期償還契約書」影本及甲○○委託丙○○討債而彼此
    訂立之「委託授權契約書」各一份，因而查得上情。因認被告甲○○、丙○○共
    同涉犯刑法第三百零四條第一項之強制罪嫌等語。
二、按犯罪事實應依證據認定之，無證據不得推定其犯罪事實；又不能證明被告犯罪
    者，應諭知無罪之判決；刑事訴訟法第一百五十四條、第三百零一條第一項分別
    定有明文。又犯罪事實之認定，應憑真實之證據，倘證據是否真實尚欠明確，自
    難以擬制推測之方法，為其判斷之基礎；而認定犯罪事實之證據係指足以認定被
    告確有犯罪行為之積極證據而言，該項證據自須適合於被告犯罪事實之認定，始
    得採為斷罪資料，最高法院著有五十三年台上字第六五六號、二十九年上字第三
    一０五號判例足循。且刑事訴訟上證明之資料，無論其為直接或間接證據，均須
    達於通常一般之人均不致有所懷疑，而得確信其為真實之程度，始得據為有罪之
    認定，若其關於被告是否犯罪之證明未能達此程度，而有合理懷疑之存在，致使
    無從形成有罪之確信，根據「罪證有疑，利於被告」之證據法則，即不得遽為不
    利被告之認定，此有最高法院七十六年台上字第四九八六號判例可稽。再者，告
    訴人之指訴係以使被告受刑事訴追為目的，是其陳述是否與事實相符，仍應調查
    其他證據以資審認，最高法院三十年上字第八一六號、五十二年台上字第一三０
    ０號判例足資參照。次按刑法上之強制罪，係以行為人實施強暴或脅迫之行為為
    構成要件之一，即須其手段令人感受具有強暴性或脅迫性始足當之，而所謂強暴
    者，係指「使用有形之暴力」而言，至於脅迫之意，即指「以言詞或舉動，顯示
    加害他人之意思通知他人，使其產生畏懼，而得加以威脅或逼迫」，即所謂以強
    暴、脅迫妨害人行使權利情節之成立，須以加害或以加害之旨通知被害人而使被
    害人心生畏懼，以影響其意思決定之自由為其成立要件，若無以強暴脅迫妨害人
    行使權利之積極行為，即難逕以該罪相繩（最高法院七一年度台非字第八號判決
    參考）。
三、本件公訴人認被告甲○○、丙○○涉有上開罪嫌，無非以上揭事實，業據被害人
    乙○○指證明確，並經在場證人即立和布莊之老闆鄭燦佐到庭證述明確，又有面
    額二十萬元之支票影本、「支票合會款分期償還契約書」影本及被告甲○○委託
    被告丙○○討債而彼此訂立之「委託授權契約書」各一份扣案可資佐證。且衡諸
    常情，告訴人先前經被告甲○○獨自催討，因經濟困難而無力清償，被告甲○○
    才寧肯將應得之債權分百分之三十予他人，而委託專門替人討債之被告丙○○以
    強硬手段逼債，如此，告訴人在其經濟情況仍未有改善之情形下，若非受到被告
    甲○○、丙○○等四人之出言脅迫，豈可能輕易簽署該份「支票合會款分期償還
    契約書」等由為其論據。
四、被告甲○○、丙○○二人自始至終堅決否認有上揭犯行，被告甲○○辯稱：因被
    害人不還債，難免情緒不佳，說話較大聲，但並無出言恐嚇被害人；當時我有要
    求乙○○一個月還我四萬元，後來又降到二萬、一萬、六千，在當時可以好好講
    的情形丙○○一直跟被害人協商分期清償之事，亦未出言恐嚇被害人等語。經查
    ：被害人乙○○於警訊中雖指稱：有五位不良份子持我所簽發金額二十萬元之支
    票，於上開時地向我恐嚇稱，若不給付票款將砍斷我四肢，我因心生畏懼，遂依
    他們指示簽下上開契約書等語（見警卷第一頁）。而證人鄭燦佐亦於偵查中證稱
    ：當天我有看見被告甲○○帶二人至我布莊找乙○○，外面還有一人把風，甲○○向乙○○索債，乙○○稱無力清償，甲○○便說如不簽契約書，其已傳好兄弟
    ，兄弟即流氓之意，我見情況不妙，便上樓準備報警，在樓梯時有聽見「手腳」
    等語，迫使乙○○在上開契約書上簽名，契約書是「阿得」（即丙○○）當場寫
    的，阿得與另一人均未說恐嚇的話，只是表明討債意思而已等語（見偵查卷第十
    九頁正面）。然該被害人復於原審指稱：當天進去布行約有三人，另有計程車在
    外等候，車上有人，丙○○與伊商討債務事宜，甲○○在走廊上走來走去，我聽
    見甲○○自言自語如不還錢就斷手斷腳等語，心理會怕，遂於上開契約書上簽名
    ，甲○○並未說有準備兄弟之話，也無直接強迫我簽契約書，丙○○沒有威脅我
    等語（見原審卷第二十四頁）。按被害人前後指訴與證人上開證述，關於在場人
    數（被害人警訊中稱有五人；原審審訊中改稱三人）、被告二人之行徑（被害人
    於警訊中稱被告等五人共同以上語脅迫其無路可走；原審審訊中改稱只有甲○○
    在走廊上自言自語）、被告甲○○恐嚇之話語（被害人稱甲○○僅自言自語如不
    還錢便要斷手斷腳，並未稱已準備好兄弟等語；證人鄭燦佐則稱被告甲○○有揚
    言如不簽契約書其已傳好兄弟等語）等細節，均有出入，渠等之指證即有瑕疵，
    未可盡信。又被害人於本院調查中指稱：當時有在協商，甲○○有在那裡走出走
    入，在我還沒簽契約書前，我有聽到杜某在騎樓說「斷手斷腳」，是否對我說或
    對別人說我不知道，我因會緊張才簽的，所欠的錢到現在未還等語（見本院九十
    年九月十九日訊問筆錄），然衡以常情，被告等均未攜帶兇器前往，而被害人之
    老闆、同事亦在場，只是出之對不確定對象之恐嚇言語，就足使被害人緊張地簽
    下上開「支票合會款分期償還契約書」，何況上開契約書係分期償債之內容，自
    屬對被害人有利，而對被告甲○○反而不利，被告應無予以恐嚇之必要，益徵被
    害人及上開證人等恐嚇之說有違理之處，難予遽信。次查本件被害人既稱被告二
    人並未直接強迫伊簽契約書，僅甲○○在走廊上自言自語如不還錢便要斷手斷腳
    等語，果此，尚難謂被告甲○○有將欲加害被害人之旨通知被害人。況同行之其
    他人（包括被告丙○○）態度平和，均未出言恐嚇被害人之事實，業據被害人及
    上開證人陳明在卷，足徵被告等並無以強硬手段，共同出言威逼被害人簽約書之
    情狀。再者，上開分期償還契約書乃當場由丙○○擬妥交被害人簽名，為被告、
    被害人及上開證人共認之事實，足見被告丙○○辯稱該契約書係根據雙方商討之
    和解條件而書等語非虛。衡情，倘被告等果有脅迫被害人清償債務之犯意，渠等
    自可預備書面，逕迫被害人簽具即可，何庸費時與被害人商談分期清償之條件，
    復據商談結果立書始交被害人簽名。又被告等之討債行為如果有乖張駭人之狀，
    而據上開證人稱其於聽見被告稱已傳好兄弟之語時，即準備報警，何以該證人復
    於樓梯聽見「手腳」等語後，仍未報警，而任被害人於上開契約書上簽名。由此
    可見，被告等當時應無顯示加害被害人之意思，或仗人多之勢以惡言威迫被害人
    就範簽名。
五、綜上所述，被害人之指訴既有瑕疵，且與上開證人證詞有所出入，不能遽採。又
    依卷附事證亦不足以證明被告二人有施脅迫，使被害人簽上開契約書之行無義務
    之事，自不能僅憑被害人有簽上開契約書之事實，即遽認被告等有強制被害人之
    犯行，被告等上開所辯尚非顯違常情，洵堪採信。此外，復查無其他積極證據足
    以證明被告二人涉犯強制罪行，揆諸前揭說明，原審因予諭知被告二人無罪。本
    院經核原判決認事用法，俱無不合。檢察官上訴意旨執此指摘原判決不當，為無
    理由，應予駁回。
據上論斷，應依刑事訴訟法第三百六十八條，判決如主文。
本案經檢察官邱克斌到庭執行職務。
中    華    民    國      九十      年      十      月        十六      日
                                  臺灣高等法院臺南分院刑事第一庭
                                      審判長法官  鄭    文    肅
                                            法官  黃    三    哲
                                            法官  王    浦    傑
右正本證明與原本無異。
不得上訴。
                                      法院書記官  蔡    振    豐
中    華    民    國      九十      年      十      月        十九      日


司法院資訊處製作；財團法人民間司法改革基金會備份。
